臺灣高等法院臺中分院民事判決　九十年度上字第五九一號
上　訴　人　臺中商業銀行股份有限公司南陽分行
法定代理人　甲○○
訴訟代理人　陳昭全律師
被　上訴人　癸○○
被　上訴人　辛○○（即鍾正義之承受訴訟人）
共　　　同
訴訟代理人　乙○○
右當事人間請求塗銷所有權移轉登記事件，上訴人對於中華民國九十年九月二十八日
臺灣臺中地方法院九十年度訴字第一四○五號第一審判決提起上訴，本院判決如左：
    主    文
上訴駁回。
第二審訴訟費用由上訴人負擔。
    事    實
甲、上訴人方面：
一、聲明：求為判決：(一)原判決廢棄。(二)被上訴人辛○○、戊○○、壬○○、癸○○
    、丙○○、庚○○、己○○及丁○○等八人之被繼承人鍾正義與被上訴人癸○○
    間就附表所示土地之贈與債權行為及移轉所有權之物權行為，應予撤銷。(三)被上
    訴人癸○○就前項所示之土地於登記日期民國（下同）九十年二月八日以贈與為
    原因而為之所有權移轉登記應予塗銷。(四)第一、二審訴訟費用，均由被上訴人負
    擔。
二、陳述：除與原判決記載相同者，茲引用之外，補稱：
    (一)查原審判決駁回被上訴人於原審之訴，主要係以「根據原告提出之土地登記謄
      本之記載，鍾正義係於九十年一月十九日將系爭土地贈與被告癸○○，嗣於九
      十年二月八日辦理所有權移轉登記，而昇記有限公司向原告借款之時間亦為九
      十年一月十九日，顯見早在昇記有限公司申辦貸款之際，鍾正義即已同意將系
      爭土地贈與被告癸○○，而非係於原告與昇記有限公司之消費借貸關係成立後
      ，而為之無償贈與行為‧‧‧，鍾正義與被告癸○○間之贈與契約，既非於連
      帶保證債務成立後始成立，而其後之移轉登記行為亦僅屬贈與契約之履行行為
      ，揆諸前揭說明，債權人所得撤銷之債務人詐害行為，既以債權成立後所為者
      為限，則原告自不得溯及行使撤銷權，請求將鍾正義基於贈與契約而為之所有
      權移轉登記之履行行為撤銷。」云云，為其主要論據，惟查：
    (1)鍾正義與癸○○之贈與契約雖訂立於九十年一月十九日，惟昇記有限公司、癸
      ○○及鍾正義與上訴人簽訂借款契約之日期亦為九十年一月十九日，二者日期
      相同，詎原審竟逕自推論「早在昇記有限公司申辦貸款之際，鍾正義即已同意
      將系爭土地贈與癸○○」等語，並率爾認定鍾正義與癸○○之贈與契約成立於
      連帶保證債務之前，顯見原審上開論述不僅違誤，且與原審卷內資料不符。
    (2)次查，鍾正義等人亦早在九十年一月十九日之前即已提供系爭土地及相關資料
      供上訴人審核，上訴人因認鍾正義既有系爭土地，當不致無法確保債權，始同
      意昇記有限公司之借款，並於九十年一月十九日撥款，詎昇記有限公司借款後
      一個月即九十年二月十九日起，即未依約還款，且鍾正義又迅將系爭土地移轉
      登記予癸○○，此足見鍾正義與癸○○間之所有權移轉，顯係為避免系爭土地
      遭強制執行，而為之通謀虛偽意思表示甚明。
    (二)按九十一年四月十日庭訊時，證人黃秋香對於鈞院有關系爭土地辦理贈與情形
      如何之詢問，分別供稱「是庚○○委託我去辦的，我沒有直接與當事人接觸‧
      ‧‧當時有訂立公契，沒有訂立私契。」、「庚○○將證件交給我後，一直至
      我辦好，當事人都沒有來找我，所有資料均是庚○○交給我的」暨「所有的過
      程均是庚○○委託我辦的。」等語，惟查庚○○為向上訴人借款，早在八十九
      年十二月前，即已提供系爭土地及相關資料供上訴人審核，且上訴人亦曾向相
      關單位查詢庚○○等人之信用資料，此有上證三所示查詢單暨上證一所示鍾正
      義個人資料表及資產調查表足稽。職是，顯見庚○○於借款前即有脫產及拒絕
      還款之預謀，否則昇記有限公司怎會於借款後一個月即九十年二月十九日起，
      即未依約還款，且又迅將鍾正義所有之系爭土地移轉登記予癸○○，此亦足見
      鍾正義與癸○○間之所有權移轉，顯係為避免系爭土地遭強制執行，而為之通
      謀虛偽意思表示甚明，故上訴人自得依侵權行為及代位行物上請求權之法律關
      係，訴請被上訴人癸○○塗銷系爭土地之所有權移轉登記。
    (三)次查，證人黃秋香於上庭訊時，對於鈞院「何時去辦理？」之詢問，答稱「繳
      規費有收據。確實時間記不得了。要等農業證明出來後，才能夠辦理，我以農
      業證明之日期，為贈與日期。」等語，惟就上訴人上證二所附之系爭土地登記
      申請書觀之，黃秋香係於九十年二月八日始申請辦理系爭土地之贈與移轉登記
      ，此由上證二申請書左上角之收件日期及右上角之收件章日期觀之自明。茲因
      黃秋香已供稱贈與契約僅訂有公契，公契之訂立日期乃其自行填寫，並以農業
      證明之日期為贈與日期，且黃秋香亦證稱未與贈與契約之當事人鍾正義及癸○
      ○有過任何接觸。職是，退萬步言，本案贈與縱屬真實，然其贈與日之認定，
      亦應以黃秋香對系爭土地登記申請書之送件日即九十年二月八日為準，始屬的
      論。準此，上訴人自得依民法第二百四十四條第一項規定，撤銷鍾正義及癸○
      ○間之贈與債權行為及移轉所有權之物權行為，並依民法第二百四十四條第四
      項之規定，請求被上訴人癸○○塗銷系爭土地之所有權登記，以回復原狀。
    (四)被上訴人於借款時雖曾提供新台幣（下同）一百多萬客票給上訴人，為僅追償
      六萬餘元。
三、證據：除援用第一審所提證據外，補提出鍾正義個人資料表及資產調查表影本等
    各一份、土地登記申請書影本一份、昇記有限公司基本資料影本一份、債權憑證
    影本三份、支付命令及確定證明書影本二份、庚○○土地登記簿謄本一份、查詢
    單影本三張為證，並聲請向國稅局函查本件借款人及連帶保證人之財產資料及訊
    問證人黃秋香。
乙、被上訴人方面：
一、聲明：求為判決：(一)駁回上訴。(二)第二審訴訟費用由上訴人負擔。
二、陳述：除與原判決記載相同者，茲引用之外，補稱：
    (一)鍾正義於訴訟繫屬中死亡，其繼承人為癸○○、辛○○、戊○○、壬○○、丙
      ○○、庚○○、己○○、丁○○依法承受訴訟。
    (二)被上訴人於借款時曾提供一百多萬客票給上訴人。
    (三)鍾正義名下沒有其他不動產，又系爭土地係九十年二月八日辦理過戶，贈與手
      續早在之前即已著手辦理，過戶當時主債務人昇記有限公司之財務狀況均屬正
      常。
    (四)本件貸款時上訴人之徵信調查僅對個人，因當時上訴人只要求昇記公司以客票
      作擔保，並不要求以財產作擔保，又本件另一連帶保證人鄒宗梅已還貸款三十
      三萬元。
    (五)訴外人昇記有限公司向上訴人借款一百萬元，除被上訴人鍾正義外，尚有訴外
      人庚○○、鄒宗梅亦為連帶保證人，且皆有清償能力，因被上訴人癸○○為被
      上訴人鍾正義之女兒，被上訴人鍾正義對每個未出閣之女兒都有贈與房屋或給
      予現金購屋，況贈與被上訴人癸○○之行為早在昇記有限公司借款之前就已經
      在辦理中，昇記有限公司借款時間為九十年一月十九日，而被上訴人鍾正義、
      癸○○辦理申報土地增值稅及贈與稅後，才能辦贈與登記，此由贈與登記日期
      為九十年二月八日得證，而受贈人即被上訴人癸○○對於昇記有限公司財務狀
      況並無法知悉，更無所謂通謀虛偽意思表示，昇記有限公司之借款因數目並不
      多，斷無須為避責而多費移轉之稅金規費，實有違常情。
    (六)昇記有限公司向上訴人借款僅一百萬元，昇記有限公司本身尚有存貨可以抵償
      ，而被上訴人鍾正義及其餘連帶保證人庚○○、鄒宗梅皆有收入，上訴人債權
      之受償無慮，要無損害債權之實。
三、證據：除援用第一審所提證據外，補提出戶籍謄本一份、清償證明書影本一份為
    證。
丙、本院依職權向台中縣新社鄉公所查詢核發坐落台中縣新社鄉○○○段八九—二一
    四地號土地農業證明等資料。
        理      由
一、鍾正義於訴訟繫屬中死亡，癸○○、辛○○、戊○○、壬○○、丙○○、庚○○
    、己○○、丁○○為其繼承人，有戶籍謄本一份附卷可查（見本院卷第七一至七
    九頁），前開繼承人已依民事訴訟法第一百七十五條規定聲明承受訴訟，核先敘
    明。
二、本件上訴人起訴主張：訴外人昇記有限公司於九十年一月十九日向上訴人借款一
    百萬元，並邀被上訴人之被繼承人鍾正義及訴外人庚○○、鄒宗梅為連帶保證人
    ，借款期間自九十年一月十九日起至九十二年三月十九日止，雙方並立有借據為
    憑，惟自九十年二月十九日起，昇記有限公司並未依約還款，尚積欠上訴人本金
    九十六萬二千三百五十五元及利息、違約金未償，詎被上訴人之被繼承人鍾正義
    為避免系爭土地遭強制執行，竟於九十年二月八日，將系爭土地以贈與為原因，
    移轉登記與被上訴人癸○○，惟移轉系爭土地所有權之日期，係訴外人昇記有限
    公司借款後所為，且時間接近，是鍾正義、癸○○間移轉所有權登記之行為，顯
    係為逃避債務，脫免上訴人進行強制執行程序，而被上訴人之被繼承人鍾正義除
    系爭土地外，已無其他具有實益之資產可供上訴人執行，被上訴人之被繼承人鍾
    正義將系爭土地贈與被上訴人癸○○，致使上訴人不能就系爭土地追償，顯已損
    害上訴人之債權，爰依民法第二百四十四條第一項、第四項規定，撤銷鍾正義、
    癸○○間之贈與行為及移轉所有權之物權行為，並請求被上訴人癸○○塗銷系爭
    土地之所有權移轉登記，以回復原狀。被上訴人則以訴外人昇記有限公司向上訴
    人借款一百萬元，除被上訴人之被繼承人鍾正義外，尚有訴外人庚○○、鄒宗梅
    亦為連帶保證人，且皆有清償能力，因被上訴人癸○○為被上訴人之被繼承人鍾
    正義之女兒，被上訴人之被繼承人鍾正義對每個未出閣之女兒都有贈與房屋或給
    予現金購屋，況贈與被上訴人癸○○之行為早在昇記有限公司借款之前就已經在
    辦理中，昇記有限公司借款時間為九十年一月十九日，而被上訴人之被繼承人鍾
    正義與被上訴人癸○○辦理申報土地增值稅及贈與稅後，才能辦贈與登記，此由
    贈與登記日期為九十年二月八日可證，而受贈人即被上訴人癸○○對於昇記有限
    公司財務狀況並無法知悉，更無所謂通謀虛偽意思表示，昇記有限公司之借款因
    數目並不多，斷無須為避責而多費移轉之稅金規費，況且昇記有限公司本身尚有
    存貨可以抵償，而被上訴人之被繼承人鍾正義及其餘連帶保證人庚○○、鄒宗梅
    皆有收入，上訴人債權之受償無虞，要無損害債權之實，再者，系爭土地係九十
    年二月八日辦理過戶，贈與手續早在之前即已著手辦理，過戶當時主債務人昇記
    有限公司之財務狀況均屬正常等語，資以為辯。
三、按表意人與相對人通謀而為虛偽意思表示者，其意思表示無效。但不得以其無效
    對抗善意第三人，民法八十七條第一項訂有明文；又第三人主張表意人與相對人
    通謀而為虛偽意思表示者，該第三人應負舉證之責（最高法院四十八年台上字第
    二九號判例參照），本件上訴人主張被上訴人之被繼承人鍾正義以名下僅有之不
    動產移轉登記與被上訴人癸○○通謀而為虛偽意思表示，並未舉證證明，且參酌
    由被上訴人癸○○提出之台中縣政府九二一震災後建築物全倒證明書以觀，衡情
    以觀，被上訴人之被繼承人鍾正義應係以為人父之立場，考量被上訴人癸○○因
    地震天災而無安身立命之居所，乃思以名下僅有之不動產移轉登記與被上訴人癸
    ○○，資為援助，被上訴人之被繼承人鍾正義與被上訴人癸○○間應無所謂通謀
    虛偽之情事，是上訴人依侵權行為及代位行使物上請求權、不當得利及民法第二
    百十三條回復原狀之法律關係，請求被上訴人癸○○塗銷該不動產移轉登記，於
    法無據。
四、次按債務人所為之無償行為，有害及債權者，債權人得聲請法院撤銷之；債權人
    依第一項之規定聲請法院撤銷時，得並聲請命受益人或轉得人回復原狀，但轉得
    人於轉得時不知有撤銷原因者，不在此限，民法第二百四十四條第一項、第四項
    定有明文。又債權人依民法第二百四十四條規定，撤銷債務人所為之有償或無償
    行為者，只須具備下列之條件，(1)為債務人所為之法律行為，(2)其法律行為有害
    於債權人，(3)其法律行為係以財產為目的，(4)如為有償之法律行為，債務人於行
    為時，明知其行為有害於債權人，受益人於受益時，亦明知其情事；至於債務人
    之法律行為除有特別規定外，無論為債權行為抑為物權行為，均非所問（最高法
    院四十二年台上字第三二三號判例參照）。再者，債權人得依民法第二百四十四
    條規定行使撤銷權，以其債權於債務人為詐害行為時，業已存在者為限，若債務
    人為詐害行為時，其債權尚未發生，自不許其時尚非債權人之人，於嗣後取得債
    權時，溯及的行使撤銷權（最高法院六十二年台上字第二六０九號判例參照）。
    本件上訴人主張訴外人昇記有限公司以被上訴人之被繼承人鍾正義及訴外人庚○
    ○、鄒宗梅為連帶保證人，於九十年一月十九日向上訴人借款一百萬元，昇記有
    限公司於九十年二月十九日起未依約繳息，尚積欠九十六萬二千三百五十五元之
    本金及利息、違約金，而被上訴人之被繼承人鍾正義於九十年二月八日以贈與為
    由將系爭土地贈與被上訴人癸○○，並辦理所有權移轉登記等情，業據提出金吉
    利貸款契約書影本一份、土地登記謄本影本一份、歸戶財產查詢清單一份為證（
    見原審卷第十一至十四頁），被上訴人亦不爭執，自堪信為真實。至於上訴人主
    張被上訴人之被繼承人鍾正義將名下較有價值之系爭土地辦理移轉登記與被上訴
    人癸○○，有損害上訴人之債權等情，被上訴人則否認上情，辯稱：系爭土地之
    贈與手續早在經辦中，因為須繳納土地增值稅及贈與稅後，始延至九十年二月八
    日辦妥移轉登記，被上訴人之被繼承人鍾正義本身仍有資力可資清償，況且尚有
    其他連帶保證人亦有資力可以清償本件債務，上訴人之債權並未受損，且另一連
    帶保證人鄒宗梅已還貸款三十萬元等語，並提出通訊資料影本一份、台中縣政府
    九二一震災後建築物全倒證明書影本一份、定期存單影本一份清償證明書影本一
    份為證（見原審卷第五三至五五頁、本院卷第一四四頁）。經查：根據上訴人提
    出之土地登記謄本之記載，被上訴人之被繼承人鍾正義係於九十年一月十九日將
    系爭土地贈與被上訴人癸○○，嗣於九十年二月八日辦理所有權移轉登記，而昇
    記公司向上訴人借款之時間亦為九十年一月十九日，依證人即辦理本件贈與登記
    之代書黃秋香結證稱：本件贈與手續係八十九年十二月間辦理的，辦理贈與登記
　　前須向鄉公所聲請農業證明，有關資料現存在鄉公所；辦手續時是庚○○與伊接
　　洽，庚○○將證件交給伊後，一直至伊辦好，當事人均未找伊；贈與登記要等農
　　業證明出來後，才能辦理，伊以農業證明之日期為贈與日期等語（見本院卷第九
　　四九五頁），而證人之證述與台中縣新社鄉公所函所附農業用地農作物使用證明
　　申請書所載：台中縣新社鄉公所之收文日期為「90.1.9」等情相符，有該函附卷
　　可查（見本院卷第一○五至一一○頁），是其證言自足採信。顯見早在昇記公司
　　申辦貸款之前，被上訴人之被繼承人鍾正義即已同意將系爭土地贈與被上訴人癸
　　○○，並已進行辦理贈與登記手續，而非係於上訴人與昇記公司間之消費借貸關
　　係成立後，所為之無償贈與行為，則被上訴人之被繼承人鍾正義與被上訴人癸○
　　○間之贈與契約，既非於連帶保證債務成立後始成立，而其後之移轉登記行為亦
　　僅屬贈與契約之履行行為，揆諸前揭說明，債權人所得撤銷之債務人無償贈與行
　　為，既以債權成立後所為者為限，則上訴人自不得溯及行使撤銷權，其竟請求將
　　被上訴人之被繼承人鍾正義基於贈與契約而為之所有權移轉登記之履行行為撤銷
　　，其請求自屬無據。
五、從而上訴人依侵權行為及代位行使物上請求權、不當得利及民法第二百十三條回
    復原狀之法律關係，及依民法第二百四十四條第一項、第四項撤銷詐害債權之法
    律關係，請求被上訴人之被繼承人鍾正義、癸○○就坐落台中縣新社鄉○○○
    段八九—二一四地號土地之贈與債權行為及移轉所有權之物權行為，應予撤銷；
    及被上訴人癸○○就前項土地於登記日期九十年二月八日以贈與為原因而為之
    所有權移轉登記應予塗銷，原審認為無理由，於法有據，本件上訴為無理由，應
    予駁回。
六、本件事證已臻明確，兩造其餘攻擊防禦方法，核於本結果不生影響，自毋庸再逐
    一論述， 並此敘明。
據上論結：本件上訴為無理由，依民事訴訟法第四百四十九條第一項、第七十八條，
判決如主文。
中　　　華　　　民　　　國　　九十一　　年　　　六　　　月　　二十五　　日
~B1民事第二庭審判長法　官　童有德
~B2　　　　　　　　法　官　翁芳靜
~B3　　　　　　　　法　官　黃永泉
右為正本係照原本作成。
不得上訴。
~B 　 　　　　　　書記官　林玉惠
中　　　華　　　民　　　國　　九十一　　年　　　六　　　月　　二十五　　日
　　　　　　　　　　　　　　　　　　　　　　　　　　　　　　　　　　　　Ｙ
